臺灣高等法院民事判決　　　　　　　　 95年度上易字第820號
上　訴　人　彰化商業銀行股份有限公司晴光分行
法定代理人　甲○○
訴訟代理人　林春鏞律師
複 代 理人　林峻義律師
被上訴人　　乙○○（原名陳雅鈴）
訴訟代理人　李慶豐律師
上列當事人間請求返還寄託物事件，上訴人對於中華民國95年7
月6 日臺灣臺北地方法院94年度訴字第6907號第一審判決提起上
訴，本院於96年9月11日言詞辯論終結，判決如下：
    主  文
上訴駁回。
第二審訴訟費用由上訴人負擔。
    事實及理由
一、被上訴人主張：
  (一)被上訴人於上訴人處開設之「00000000000000」號活期儲蓄
    存款帳戶（下稱系爭帳戶），於民國（下同）93年2月9日被
    上訴人存款新台幣（下同）60,000元後，總計存款為876,58
     7元。同年月26日，被上訴人再存款65,000元，惟存摺上所
    登載之存款「餘額」僅「71,395」元，同年月16、17、18連
    續3日，又以自動提款機轉帳及提領現金方式，計提領870,1
    92元（含手續費）。然被上訴人於此段期間並未在該帳戶提
    款及轉款，亦未將金融卡交他人使用，顯係遭人盜領。被上
    訴人除向上訴人櫃台人員交涉外，並向臺北市政府警察局中
    山分局報案，經該分局移由高雄市政府警察局左營分局偵辦
    ，再移交臺灣高雄地方法院檢察署檢察官偵辦後，認係金融
    卡盜領集團所為，並將提供人頭帳戶之陳素卿、簡國強2人
    以刑法第339條之2第1項之幫助犯聲請簡易處刑，嗣經臺灣
    高雄地方法院以刑法第339條第1項詐欺取財罪之幫助犯，各
    判處有期徒刑4月，如易科罰金，以參佰元折算壹日確定。
  (二)被上訴人於上訴人處開設之「活期儲蓄存款帳戶」，性質屬
    於消費寄託契約，寄託人將寄託物（存款）交付受寄人受領
    時，寄託物（存款）之危險負擔即由受寄人負責。本件被上
    訴人之870,000元存款，其中570,000元係遭金融卡盜領集團
    以偽造之金融卡，操作自動提款機轉帳至人頭帳戶，另外30
    0,000元則係遭該盜領集團，以偽卡操作轉帳之同時同地，
    在同一自動提款機盜領現金。而該金融卡盜領集團裝設測錄
    器（測錄提款民眾金融卡內碼，供其製造偽卡）之自動提款
    機，雖非上訴人所設，惟仍屬其聯合跨行可以接受轉帳提款
    等業務之設備，性質上亦屬於上訴人之代理人，或上訴人代
    理人之設備，該設備若因疏於維護管理，致遭金融卡盜領集
    團裝設測錄器，測錄提款民眾之金融卡內碼，再製成偽卡，
    盜領民眾存款，此損失應由上訴人負責。因此，上訴人之存
    款遭盜領集團以偽卡盜領，並未發生清償之效力，上訴人仍
    有返還存款之義務。被上訴人幾經與上訴人交涉，未獲置理
    ，爰依消費寄託之法律關係，求為命上訴人應給付被上訴人
    870,192元，及自94年11月30日起，至清償日止，按年息5%
    計算利息之判決。（原審為上訴人敗訴之判決。上訴人聲明
    不服。）並於本院答辯聲明：上訴駁回。
二、上訴人則以：
  (一)被上訴人主張其所有系爭存款係被第三人以偽造金融卡及密
    碼盜領之事實，既屬變態事實，自應就該變態事實負舉證責
    任，否則以真正金融卡及密碼領取存款之客戶，豈非均可於
    事後主張其存款係被盜領，而仍得對其往來金融機構起訴請
    求返還寄託物，而金融機關僅因無法證明其係以「真正金融
    卡及密碼領取存款」，即遭敗訴判決，自非事理之平，且有
    助長不法之嫌。
  (二)台灣高雄地方法院94年度易字第336號刑事判決所認定之事
    實，不能作為本件被上訴人所有系爭存款係被第三人以偽造
    金融卡及密碼盜領之證據，況該刑事案件之錄影帶，充其量
    只能證明在該自動付款機前，有第三人以金融卡及密碼領取
    存款或辦理轉帳，但不能證明該第三人係以偽造金融卡及密
    碼領取被上訴人所有系爭存款或轉帳。再被上訴人亦未舉證
    證明其係在何家金融機構所屬之何台自動付款機進行操作真
    正系爭金融卡及密碼時，被歹徒測錄，且未證明測錄者係何
    人，故該刑事判決無法為系爭存款係由第三人以偽造金融卡
    及密碼盜領之證明。
  (三)使用自動提款卡之存款戶，其提款卡及密碼係存摺及印鑑之
    代替，因此提款卡及密碼必須配合使用，缺一不可，否則無
    法提款或轉帳，而被上訴人所申請使用之系爭金融卡，其磁
    帶上固存有卡片帳號、密碼驗證參數及卡片序號（即刑事判
    決所稱「提款卡內碼」），但無被上訴人自己設定之密碼，
    必無法提款或轉帳；然刑事判決所認定之犯罪事實，並未指
    出被上訴人設定之密碼曾遭測錄，則該刑事判決不能作為被
    上訴人存款有被盜領之證據；另由財金公司函文可知，經由
    測錄提款卡磁條資料，無法錄到客戶密碼，密碼多以針孔攝
    影機拍攝持卡人動作取得，而被上訴人並未舉證證明其所使
    用之自動付款機有被歹徒裝設針孔攝影機，其密碼應無被拍
    攝取得之事實。
  (四)依財金資訊股份有限公司（下稱財金公司）96年5月10日金
    訊業字第0960000991號函示，具有共同性固可推定有被測錄
    之可能，卻非必然會被測錄，但不具共同性更無法證明有被
    測錄之事實。因此被上訴人於92年5月26日至93年2月18日間
    以系爭金融卡於ATM上所為提領現款或轉帳之交易記錄與目
    前財金公司「已通報遭盜領帳戶交易明細之資料」比對結果
    ，縱不具共同性，亦不能證明其所有系爭存款已遭盜領。
  (五)被上訴人既未舉證證明其所有真正系爭金融卡及密碼係何時
    何處為人所測錄，則上訴人之履行輔助人究係那一家金融機
    構，應屬不明，上訴人之履行輔助人既屬不明，如何證明其
    有故意或過失，上訴人如何依民法第224條之規定，與履行
    輔助人負同一責任。從而，上訴人依消費寄託之法律關係，
    求為命上訴人應給付被上訴人870,192元本息，為無理由等
    語，資為抗辯。並於本院上訴聲明：(1)原判決廢棄。(2)被上
    訴人在第一審之訴及假執行之聲請均駁回。
三、兩造不爭執之事項（見本院卷157背面）
    (一)被上訴人於上訴人處開立系爭活期儲蓄存款帳戶。
    (二)被上訴人於93年2月9日之存款餘額為876,587元。
    (三)系爭帳戶於93年2月16日、17日、18日分別以自動提款機
      提領現金及轉帳方式，共計提領870,192元（含手續費）
      。其中轉帳部分係分別轉帳至訴外人陳素卿及簡國強之帳
      戶內。
    (四)就本件轉帳部分，訴外人陳素卿、簡國強經臺灣高雄地方
      法院於94年5月25日以94年度易字第336號刑事判決，判處
      其二人幫助意圖為自己不法之所有，以詐術使人將本人之
      物交付，各處有徒刑4月，如易科罰金，均以銀元300元折
      算1日確定。
四、茲本件應審究者為：系爭帳戶於93年2月16日至93年2月18日
    提領及轉帳870,192元部分，上訴人是否已對被上訴人生清
    償之效力？查：
  (一)按稱寄託者，為當事人一方，以物交付他方，他方允為保管
    之契約；寄託物為金錢時，推定受寄人無返還原物之義務，
    但須返還同一數額，民法第589條第1項、第603條第1項定有
    明文。又受寄人對於寄託交付之金錢負有返還同一數額之義
    務，故受寄人主張就寄託人請求返還金額之義務已因清償而
    消滅者，對其原因有舉證責任，如不能舉證或所舉證據不實
    ，法院自應為受寄人敗訴之判決。
  (二)次按乙種活期存款戶與金融機關之間為消費寄託關係，惟債
    務人非依債務本旨實行提出給付，不生提出之效力，民法第
    235條第1項前段亦定有明文。故第三人持債權人之金融卡及
    密碼為轉帳或現金提款，必第三人持該真正金融卡及密碼，
    始符合「債權準占有人」要件，否則僅屬單純冒領，與民法
    第310條第2款規定無涉。蓋金融卡之使用係發卡銀行服務客
    戶之方式，亦即以無人化自動櫃員機取代櫃臺服務之進行，
    方便客戶無需直接進行櫃臺交易即得達成提領、存款、轉帳
    等交易，此類服務必須透過自動櫃員機驗證持卡人之密碼進
    行管制，以資辨識持卡進行交易之人是否為權利人本人或經
    本人授權之第三人。換言之，金融卡之發卡銀行利用自動櫃
    員機所進行之服務乃以兩道程序，對於交易進行管制：一為
    卡片必須為真正，二為密碼必須相符。偽造之卡片固然不能
    提款，即使為真正之卡片，亦必須密碼內容相符才能進行交
    易。惟鑑於現今科技之發達，資料盜拷之方式日新月異，犯
    罪集團透過測錄之方式，一方面得知民眾使用金融卡上磁條
    內之資料，進而偽造金融卡持以使用，另外一方面又以不正
    之方法測知持卡人使用之密碼，基於自動櫃員機乃銀行用以
    提供服務之機關，其辨識功能之精進、金融卡上磁條內資料
    防偽防拷技術之改進以及防範民眾使用之密碼內容遭測錄盜
    用功能之可能性，技術上惟有金融卡發行銀行控制此項風險
    ，並適當利用保險制度分散風險，方符合公平正義，並能維
    持市場交易機制之運作，則此風險自應由金融卡發卡銀行承
    擔。故就以盜錄或測錄方式偽造之金融卡於自動櫃員機提領
    現金或轉帳，金融卡發卡銀行自不得主張其所為之給付具有
    清償之效力。
  (三)經查，系爭帳戶於93年2月9日之存款餘額為876,587元，93
    年2月16日，在高雄二信明誠分社，分別轉帳100,000元至陳
    素卿及簡國強申設之大眾商業銀行大昌分行及中國國際商業
    銀行楠梓分行帳戶內（帳號為000000000000號、0000000000
    0號），另於93年2月17日，在高雄銀行桂林分行，又各轉帳
    100,000元至簡國強上開帳戶內，於93年2月18日復轉帳100,
    000元、70,000元至簡國強前開帳戶內，合計被上訴人系爭
    帳戶轉帳至陳素卿帳戶100,000元，轉帳至簡國強帳戶470,0
    00元。又陳素卿、簡國強因被上訴人系爭帳戶內之前開款項
    轉帳至該二人之前揭帳戶內，經警查獲後，經臺灣高雄地方
    法院檢察署檢察官偵查起訴，並經臺灣高雄地方法院刑事庭
    於94年5月25日以94年度易字第336號刑事判決，認陳素卿、
    簡國強幫助意圖為自己不法之所有，以詐術使人將本人之物
    交付，各處有期徒刑4月，如易科罰金，均以銀元300元折算
    1日確定等情，有被上訴人提出之被上訴人活期儲蓄存款存
    摺、存摺類存款未登摺明細表（兼交易明細表）、台北市政
    府中山分局93年3月2日北市警中分刑字第09361160800號函
    、高雄市政府警察局左營分局93年5月19日高市警左分三字
    第0930004056號書函、臺灣高雄地方法院檢察署93年度偵字
    第17475號、15406號聲請簡易判決處刑書、臺灣高雄地方法
    院94年度易字第336號詐欺案件刑事判決書附卷足稽（見本
    院卷第16頁至第26頁），並經本院調閱前開詐欺案件全卷屬
    實，堪認為真正。
  (四)又依系爭帳戶於93年2月16日至93年2月18日之交易紀錄可知
    （見原審卷第98頁，其中編號第8至14交易日期應為93年2月
    17日，編號第15至第21交易日期應為93年2月18日），系爭
    帳戶於同一日轉帳與提領現金之時間相距約數10秒至3、4分
    鐘，甚為緊接，且係於同一自動提款機操作，堪認系爭帳戶
    於93年2月16日至93年2月18日提領現金與轉帳應屬同一人同
    時所為，則就前開現金提領部分被上訴人主張上訴人亦非對
    於債權準占有人清償並非無據。是故，縱使被上訴人仍持用
    真正之金融卡，亦不能推認其所持用之金融卡及密碼未遭他
    人測錄、盜錄，上訴人以系爭帳戶之金融卡仍為被上訴人所
    持用並未遺失一節而辯稱系爭帳戶870,192元之提領及轉帳
    已對被上訴人生清償效力云云，即非足取。
  (五)上訴人雖辯稱：本件上訴人係善意的向債權之準占有人清償
    ，依民法第310條第2款規定，對被上訴人有清償之效力云云
    。但查，「乙種活期存款戶與金融機關之間為消費寄託關係
    。第三人持真正存摺並在取款條上盜蓋存款戶真正印章向金
    融機關提取存款，金融機關不知其係冒領而如數給付時，為
    善意的向債權之準占有人清償，依民法第310條第2款規定，
    對存款戶有清償之效力。至第三人持真正存摺而蓋用偽造之
    印章於取款條上提取存款，則不能認係債權之準占有人。縱
    令金融機關以定式契約與存款戶訂有特約，約明存款戶事前
    承認，如金融機關已盡善良管理人之注意義務，以肉眼辨認
    ，不能發見蓋於取款條上之印章係屬偽造而照數付款時，對
    存款戶即發生清償之效力，亦因此項定式契約之特約，有違
    公共秩序，應解為無效，不能認為合於同條第1款規定，謂
    金融機關向第三人清償係經債權人即存款戶之承認而生清償
    之效力」（最高法院73年度第11次民事庭會議決議意旨參照
    ），故須第三人持「真正之存摺」，並在取款條上盜蓋存款
    戶「真正印章」向金融機關提取存款，金融機關不知其係冒
    領而如數給付時，始發生向債權之準占有人發生清償效力之
    情形。本件陳素卿、簡國強與被上訴人並不相識，亦無債權
    、債務關係，渠等因轉帳而取得之570,000元等情，業經陳
    素卿、簡國強於刑事案件審理時陳述明確，而其二人提供所
    有之銀行帳戶予綽號「慶仔」及不詳成年男子所屬之犯罪集
    團，以偽造之金融卡，用自動提款機跨行轉帳之方式，向被
    害人詐得570,000元，其二人因幫助他人詐取財物，業經判
    處徒刑確定在案，已如前述，是本件跨行轉帳及提領現金，
    既係以偽造之金融卡為之，揆之首揭說明，自不發生清償之
    效力。上訴人上開所辯，委無足採。
  (六)上訴人又辯稱：如被上訴人之金融卡確有於某處自動提款機
    遭測錄，則該歹徒利用該台自動提款機所測錄之金融卡資料
    應非僅被上訴人一人，惟財金公司於比對通報疑遭盜領帳號
    之交易後，確認被上訴人之金融卡與通報疑遭盜錄帳號不具
    共同性，足徵被上訴人之金融卡應無遭盜錄偽造之情形云云
    。查「金融機構通報疑遭盜領帳戶交易明細比對，具共同性
    之條件為同一日曾於同一台ATM進行交易，若通報帳號與其
    他疑遭盜領帳號，在不同時間（非同一日）於同一台ATM進
    行交易，則不列具共同性；另通報帳號與其他疑遭盜領帳號
    比對，如未具以上所指之共同性，亦未能斷定該通報帳戶未
    遭盜領」，有財金公司96年5月10日金訊業字第0960000991
    號函在卷可按（見本院卷151頁），故上訴人以之被上訴人
    之金融卡與通報疑遭盜錄帳號不具共同性，足徵被上訴人之
    金融卡應無遭盜錄偽造之情形云云置辯，亦不足採。
  (七)上訴人另辯稱：本件上訴人之履行輔助人不明，如何證明其
    有故意或過失，上訴人如何依民法第224條之規定，與履行
    輔助人負同一責任云云。查，上訴人聯行所屬之自動提款機
    設備，性質上屬於其履行債務之代理人或代理人之輔助設備
    ，該設備均置於其實力支配之下，其有控管之監督之義務，
    若因其疏於監控，致遭不法之徒利用，盜領存款人之存款，
    自應由債務人即上訴人負責，上訴人上開所辯，委無足採。
  (八)綜上，被上訴人於上訴人處所開立之系爭帳戶於93年2月16
    日至93年2月18日，遭金融卡盜領集團以偽造之金融卡，操
    作自動提款機轉帳至人頭帳戶570,000元，另外300,000元則
    係遭該盜領集團，以偽卡操作轉帳之同時同地，在同一自動
    提款機盜領現金，而上訴人又無法證明其係善意的向債權之
    準占有人清償，自不生清償之效力。
五、綜上所述，被上訴人本於消費寄託之法律關係，請求上訴人
    返還870,192元，及自起訴狀繕本送達之翌日即94年11月30
    日起至清償日止，按年息5%計算之利息，為有理由，應予准
    許。是則原審判命上訴人如數給付，於法並無不合。上訴意
    旨指摘原判決不當，求予廢棄改判，為無理由，應予駁回。
六、本件事證已臻明確，兩造其餘攻防方法，核與判決結果不生
    影響，爰無一一論述之必要，附此敘明。
七、據上論結，本件上訴為無理由，依民事訴訟法第449條第1項
    、第78條，判決如主文。
中　　華　　民　　國　　96　　年　　9 　　月　　26　　日
　　　　　　　  　　民事第五庭
                        審判長法　官  魏麗娟
　　　　　　　　　  　　      法　官  陳博享
　　　　　　　　　　  　      法　官  蔡芳齡
正本係照原本作成。
不得上訴。
中　　華　　民　　國　　96　　年　　10　　月　　2 　　日
　　　　　　　　　　　　　　  書記官  蔡錦輝
